【裁判字號】    98,判,798
【裁判日期】    980723
【裁判案由】    臺灣地區與大陸地區人民關係條例
【裁判全文】
最  高  行  政  法  院  判  決
                                       98年度判字第798號
上  訴  人  甲○○
            丙○○
                          以上二人送達代收人  乙○○
                              臺北市○○○街92之1號10樓
被 上訴 人  內政部
代  表  人  廖了以
上列當事人間臺灣地區與大陸地區人民關係條例事件，上訴人對
於中華民國96年6月7日臺北高等行政法院95年度訴字第2448號判
決，提起上訴，本院判決如下：
    主  文
上訴駁回。
上訴審訴訟費用由上訴人負擔。
    理  由
一、上訴人甲○○為大陸地區人士，於民國92年10月15日由上訴
    人丙○○代向被上訴人申請依親居留，嗣經被上訴人查得上
    訴人甲○○因使公務員登載不實，經臺灣高等法院高雄分院
    (下稱高雄高分院)以94年度上訴字第133號刑事判決判處有
    期徒刑3月確定，被上訴人乃依大陸地區人民在臺灣地區依
    親居留長期居留或定居許可辦法(下稱居留許可辦法)第15條
    第1項第3款及第2項規定，以94年12月16日台內警境孝芝字
    第0940138116號處分書不予許可，請上訴人甲○○儘速出境
    ，並自出境之翌日起3年內，不得再申請依親居留。上訴人
    不服，遂循序提起行政訴訟。
二、上訴人起訴主張：本件上訴人2人確有結婚真意，雖對外謊
    稱假結婚但不影響婚姻之效力，高雄高分院94年度上訴字第
    133號刑事判決誤將臺灣高雄地方法院(下稱高雄地院)90年
    度訴字第2914號刑事判決之同名案外人誤為本件上訴人甲○
    ○，其所認定之事實與理由均有違誤，被上訴人依刑事判決
    認定之事實有誤，不足採為原處分之基礎等語，求為判決撤
    銷訴願決定及原處分，被上訴人應作成許可上訴人甲○○在
    臺灣地區依親居留申請之處分。
三、被上訴人則以：上訴人之犯罪事實已經高雄高分院94年度上
    訴字第133號判決認定，被上訴人據之對於上訴人申請依親
    居留不予許可，並無裁量濫用可言。至於該判決誤將高雄地
    院90年度訴字第2914號判決之同名案外人誤認為本件上訴人
    部分，應係誤繕，而高雄高分院94年度上訴字第133號判決
    之事實及理由並未誤認同案關係人柯文敏、丙○○，且對上
    訴人有利或不利之情形皆已注意，故該判決並無違法，上訴
    人對該誤繕情形，應在法定期間內提起再審之訴等語，資為
    抗辯，求為判決駁回上訴人之訴。
四、原審斟酌全辯論意旨及調查證據之結果，以：(一)因婚姻而
    形成夫妻關係，其為實踐「相互扶持、共同生活」目的所須
    具備之社會現實條件，係一種受憲法保障之權利。而此等社
    會現實條件如因公權力之作用而存有受限制或剝奪之外觀，
    自應認夫妻之一方因婚姻所形成之憲法權利遭受侵犯，而有
    實施訴訟之權能，為適格之當事人。本件上訴人丙○○雖非
    原處分之相對人，惟其既主張為上訴人甲○○之配偶，對於
    上訴人甲○○能否來臺團聚，自屬法律上之利害關係人，依
    前所述，自得以利害關係人之身分提起行政訴訟而為適格之
    當事人，合先敘明。(二)甲○○為大陸地區人士，為至臺灣
    打工賺錢，明知其形式上之婚姻欠缺結婚真意，仍由丙○○
    持在大陸地區福建省福州市公證處製作之結婚證書及經「財
    團法人海峽交流基金會」之認證書等文書，於88年7月12日
    至臺南縣警察局後壁派出所辦理對保手續，及至臺南縣後壁
    戶政事務所填具「結婚登記申請書」，申請辦理結婚之戶籍
    登記，業經高雄高分院94年度上訴字第133號刑事判決判處
    使公務員登載不實罪刑確定。原審並調閱高雄地院93年訴字
    第2766號、高雄高分院94年度上訴字第133號刑事案卷結果
    ，認定上訴人2人確係辦理假結婚，所稱彼2人原是要假結婚
    ，在大陸相識後確係基於真意而結婚，並曾往蜜月旅行云云
    縱然屬實，亦為上訴人甲○○被查獲遣送出境後之行為，對
    於上訴人甲○○既已成立之犯罪行為並無影響。是上訴人甲
    ○○確有為以「假結婚、真打工」方式入境臺灣，致犯使公
    務員登載不實罪刑確定之事證極為明確。被上訴人以有事實
    足認其有犯罪行為，為不予許可依親居留之處分，並無不合
    ，要無裁量濫用或裁量怠惰可言。至於高雄高分院94年度上
    訴字第133號刑事判決雖誤認上訴人甲○○另於90年8月間以
    假結婚真打工之方式入境臺灣，涉犯偽造文書案件，經高雄
    地院以90年度訴字第2914號判決判處有期徒刑4月，緩刑2年
    確定在案，惟該部分僅係認上訴人甲○○有再犯之情，不宜
    宣告緩刑之理由，與所犯事實之認定無關，自不足以影響被
    上訴人所為認定。又原處分係依前開確定之刑事判決所為，
    其所根據之事實客觀上明白足以確認，依行政程序法第103
    條第5款之規定，被上訴人即得不予上訴人陳述意見之機會
    。從而被上訴人否准上訴人甲○○依親居留之申請，並無違
    誤。至於訴願決定以上訴人丙○○非處分相對人，亦非利害
    關係人，而予訴願不受理，固有未洽，惟結果並無不同，為
    訴訟經濟計，亦應予維持，乃駁回上訴人之訴。
五、本院查：(一)按「國家統一前，為確保臺灣地區安全與民眾
    福祉，規範臺灣地區與大陸地區人民之往來，並處理衍生之
    法律事件，特制定本條例。本條例未規定者，適用其他有關
    法令之規定。」「大陸地區人民為臺灣地區人民配偶，得依
    法令申請進入臺灣地區團聚；有下列情形之一者，得申請在
    臺灣地區依親居留：一、結婚已滿2年者。」「前條及第1項
    至第5項有關居留、長期居留、或定居條件、程序、方式、
    限制、撤銷或廢止許可及其他應遵行事項之辦法，由內政部
    會同有關機關擬訂，報請行政院核定之。」為90年2月16日
    修正同年月22日實施之臺灣地區與大陸地區人民關係條例第
    1條、第17條第1項第1款、第8項所明定。又按「大陸地區人
    民申請在臺灣地區依親居留，有下列情形之一者，得不予許
    可；已許可者，得撤銷或廢止其許可：……三、有事實足認
    為有犯罪行為或曾有犯罪紀錄。……有前項第3款情形者，
    其申請案除依前項規定不予許可外，並自其出境之翌日起3
    年至5年內，不得再申請。」亦為93年3月19日修正之居留許
    可辦法第15條所明定。準上，如足認大陸地區人民有犯罪行
    為或曾有犯罪紀錄，其申請在臺依親居留，主管機關自得不
    予許可並命其儘速出境。而所謂「有事實足認為有犯罪行為
    」，固非全以刑事確定判決之認定為憑，惟如大陸地區人民
    在臺犯罪，且經法院判刑確定在案，即屬「曾有犯罪紀錄」
    應無疑問。本件上訴人甲○○前因與丙○○辦理假結婚，犯
    使公務員登載不實罪，經高雄高分院以94年度上訴字第133
    號刑事判決判處有期徒刑3月確定，乃原審本於職權調查審
    認之事實，上訴人對於高雄高分院上開判決所為事實之認定
    固有指摘，惟對甲○○被判刑確定之事實並不爭執，則縱如
    上訴人主張，原判決引用高雄高分院判決對犯罪事實之認定
    或有不當，然因甲○○確有「犯罪紀錄」，被上訴人依上開
    規定應否准甲○○之依親居留申請，其結論亦無不同，從而
    原判決駁回上訴人甲○○之訴，依上開理由仍可認其判決結
    果為正當。(二)依訴願法第18條規定「自然人、法人、非法
    人之團體或其他受行政處分之相對人及利害關係人得提起訴
    願。」又不服行政機關之行政處分而循訴願或行政訴訟程序
    謀求救濟之人，依現有之解釋判例，固包括利害關係人而非
    專以受處分人為限，所謂利害關係乃指法律上之利害關係而
    言，不包括事實上之利害關係在內。本院著有75年判字第36
    2號判例可參。本件依原判決所認定之事實，上訴人丙○○
    之配偶甲○○係大陸地區人民，前因丙○○代向被上訴人申
    請在臺依親居留，被上訴人不予許可，並命甲○○儘速離境
    ，丙○○不服，提起訴願，訴願機關認上訴人丙○○並非原
    處分之受處分人或法律上利害關係人，而為訴願不受理之決
    定。嗣丙○○不服訴願決定，提起行政訴訟，原審竟認訴願
    決定以丙○○不具訴願適格逕為不受理之決定，有違司法院
    釋字第497號解釋意旨，認丙○○既為居留許可辦法所保障
    之主體，具備訴訟權能，得以利害關係人之身分提起課予義
    務訴訟而為適格之原告，就丙○○起訴之部分亦為實體之審
    理及判決，其適用法律非無違誤。(三)本件原處分之相對人
    為甲○○非丙○○；丙○○亦未因原處分否准甲○○依親居
    留之申請致丙○○本人之權利或利益直接受有損害，丙○○
    自無從主張其有何權利或利益受有損害，而得以自己之名義
    合法提起訴願，並於訴願程序後，提起行政訴訟。丙○○在
    原審以自己之名義提起行政訴訟部分，即於法不合，原審未
    察，另為實體審究，而駁回此部分之訴，理由雖有未洽，然
    其結論則無不同，仍應予以維持。上訴人徒執前詞，任意指
    摘原判決違背法令，並求予廢棄，難認有理由，應予駁回。
六、據上論結，本件上訴為無理由。依行政訴訟法第255條第1項
    、第98條第1項前段、第104條，民事訴訟法第85條第1項前
    段，判決如主文。
中    華    民    國    98    年    7     月    23    日
                    最高行政法院第五庭
                        審判長法官  黃  璽  君
                              法官  林  文  舟
                              法官  鄭  忠  仁
                              法官  黃  本  仁
                              法官  吳  東  都
以  上  正  本  證  明  與  原  本  無  異
中    華    民    國    98    年    7     月    23    日
                              書記官  王  福  瀛


司法院資訊處製作；財團法人民間司法改革基金會備份。
